臺灣高等法院臺南分院刑事判決　　　　100年度上易字第256號
上　訴　人　臺灣嘉義地方法院檢察署檢察官
被　　　告　許銘章
上列上訴人因被告詐欺案件，不服臺灣嘉義地方法院99年度易字
第951號，中華民國100年３月17日第一審判決（聲請簡易判決處
刑案號：臺灣嘉義地方法院檢察署99年度偵字第8488號），提起
上訴，本院判決如下：
    主  文
上訴駁回。
    理  由
壹、聲請簡易判決處刑意旨略以：被告許銘章能預見將自己申辦
    之金融帳戶出借予他人使用，可能遭利用於詐欺取財等財產
    犯罪，且取得他人帳戶之目的，在於收取贓物及掩飾正犯身
    分，以逃避檢警之查緝，竟仍基於幫助詐欺取財之犯意，於
    民國九十九年九月二十八日十八時許，將其向華南商業銀行
    嘉義分行所申請開設之帳號0000000000000000號帳戶(下稱
    系爭帳戶)之存摺、提款卡及密碼，在嘉義市○○路麥當勞
    速食店前，交付予姓名年籍不詳，自稱「朱副理」之詐欺集
    團成員作為匯款帳戶使用。嗣該詐欺集團之其他成員即於九
    十九年九月二十九日十八時四十四分許，撥打電話予被害人
    鄭靜芸，佯稱鄭靜芸先前於東森購物台交易之扣款方式錯誤
    ，需至自動提款機取消扣款云云，使鄭靜芸陷於錯誤，旋於
    同日十九時四十一分許，在設於嘉義市○○○路郵局之自動
    提款機，匯款新臺幣（下同）二萬四千七百四十七元至系爭
    帳戶。因認被告許銘章涉有刑法第三百三十九條第一項、第
    三十條之幫助詐欺取財罪嫌云云。
貳、程序方面：
    按被告以外之人於審判外之陳述，雖不符前四條之規定，而
    經當事人於審判程序同意作為證據，法院審酌該言詞陳述或
    書面陳述作成時之情況，認為適當者，亦得為證據。當事人
    、代理人或辯護人於法院調查證據時，知有第一百五十九條
    第一項不得為證據之情形，而未於言詞辯論終結前聲明異議
    者，視為有前項之同意。刑事訴訟法第一百五十九條之五定
    有明文。本案所引用之人之供述證據及書證、物證，檢察官
    、被告於本院準備程序中均表示同意列為證據，且於本院審
    理時，亦無於言詞辯論終結前聲明異議，可視為同意作為證
    據，本院審酌該等供述證據之取得過程並無瑕疵，與本案待
    證事實間復具有相當之關聯性，以之為本案證據尚無不當，
    復經本院於審理時逐一提示予被告人表示意見，故採納上開
    證據方法，亦無礙於被告於程序上之彈劾詰問權利，自得採
    為本案證據，而有證據能力，合先敘明。
參、實體方面：
  (一)公訴人認被告許銘章涉有上開幫助詐欺取財犯行，無非係以
    被告之供述、系爭華南銀行帳戶開戶基本資料、交易明細、
    被害人鄭靜芸於警詢中之證述、郵政自動櫃員機交易明細表
    等資料為其論據。
  (二)訊之被告許銘章固不否認曾於九十九年九月二十八日十八時
    許，將其所有系爭帳戶之存摺、提款卡及密碼交付予姓名年
    籍不詳自稱「朱副理」之成年男子之事實，惟堅決否認有何
    幫助詐欺之犯行，辯稱：伊因前有積欠信用卡債之紀錄，雖
    於八十八、八十九年間已全數清償，銀行仍不讓其再申請信
    用卡，伊想要辦理貸款回復信用，故依「求才令」報紙所刊
    登專辦信用不良貸款廣告所載之電話與自稱「朱副理」之人
    聯絡，「朱副理」要求伊提供二本帳戶之存摺、提款卡、密
    碼及身分證影本等物，且「朱副理」表示其本人會存入一筆
    金額至伊帳戶內，製造假的交易資料，讓銀行審核通過。伊
    交付系爭帳戶及另一聯邦商業銀行帳戶之存摺、提款卡及密
    碼予「朱副理」翌日，警方即上門通知伊帳戶被盜用，伊嗣
    打電話詢問「朱副理」，「朱副理」稱其係將帳戶存摺等資
    料轉交另名業務員，其亦在尋找該名業務員等語；伊交付帳
    戶資料時，並未想到對方會拿系爭帳戶去作為詐欺取財犯罪
    之工具等語。
  (三)經查：
    (1)按犯罪事實應依證據認定之，無證據不得認定犯罪事實。
      不能證明被告犯罪者，應諭知無罪之判決。刑事訴訟法第
      一百五十四條第二項、第三百零一條第一項分別定有明文
      。次按認定不利於被告之事實，須依積極證據，茍積極證
      據不足為不利於被告事實之認定時，即應為有利於被告之
      認定，更不必有何有利之證據。而認定犯罪事實所憑之證
      據，雖不以直接證據為限，間接證據亦包括在內，然無論
      直接或間接證據，其為訴訟上之證明，須於通常一般之人
      均不致有所懷疑，而得確信其為真實之程度者，始得據之
      為有罪之認定，倘其證明尚未達到此一程度，而有合理之
      懷疑存在，致使無從為有罪之確信時，即應為無罪之判決
      （最高法院三十上字第八一六號、七十六年度臺上字第四
      九八六號判例意旨參照）。再按檢察官就被告犯罪事實，
      應負舉證責任，並指出證明之方法，刑事訴訟法第一百六
      十一條第一項定有明文。故檢察官對於起訴之犯罪事實，
      應負提出證據及說服之實質舉證責任。倘其所提出之證據
      ，不足為被告有罪之積極證明，或其指出證明之方法，無
      從說服法院以形成被告有罪之心證，基於無罪推定之原則
      ，自應為被告無罪判決之諭知（最高法院九十二年度臺上
      字第一二八號判例意旨參照）。
    (2)上開被害人鄭靜芸遭詐欺集團成員詐騙，因而陷於錯誤，
      於九十九年九月二十九日十九時四十一分許，在設於嘉義
      市○○○路郵局之自動提款機，匯款二萬四千七百四十七
      元至被告所有系爭華南銀行帳戶等情，固據被害人鄭靜芸
      於警詢中證述甚詳，且有系爭帳戶開戶基本資料、交易明
      細、郵政自動櫃員機交易明細表等資料在卷可參，並為被
      告所不爭執，足認本案之詐騙集團成員確有以被告所提供
      之系爭帳戶，作為遂行詐騙上開被害人金錢之工具，要屬
      無疑。
    (3)另按幫助犯之成立，必須行為人主觀上具有幫助之故意，
      客觀上具有幫助之行為。詳言之，必須行為人基於幫助正
      犯犯罪之意思，於行為前或實施中給正犯以精神上或物質
      上之助力，而參與犯罪構成要件以外之積極或消極行為，
      以助成正犯犯罪之實施為要件。查本件被告既已坦承將系
      爭帳戶之存摺、提款卡及密碼等物交予姓名年籍不詳自稱
      「朱副理」之成年男子等情，而系爭帳戶嗣後亦供作詐騙
      被害人之用，且上開帳戶並非詐欺取財罪之正犯所有，因
      而使偵查機關不易追查正犯，是以，被告所為提供正犯規
      避刑責之助力，在客觀上已然構成幫助行為無疑。惟被告
      堅詞否認有何幫助詐欺取財之故意，並以前詞置辯，是本
      件之爭點，在於被告行為時主觀上有無幫助之故意，亦即
      被告在交付系爭帳戶之存摺、提款卡及密碼等物時，是否
      明知所交付之物，將為他人利用作為詐欺取財之工具，並
      有意使其發生（直接故意）？或可預見所交付之物將作為
      詐欺取財之工具，而仍容任該等情事發生（未必故意）？
  (四)次查：
    (1)因幫助犯係從屬於正犯而成立，並無獨立性，故幫助犯須
      對正犯之犯罪事實，具有共同認識而加以助力，始能成立
      ，其所應負責任，亦以與正犯有同一認識之事實為限。若
      正犯所犯之事實，超過其共同認識之範圍時，則幫助者事
      前既不知情，自不負責；從犯對正犯行為所認識之內容，
      如與正犯所發生之事實不一致時，應僅就其所認識之範圍
      負責；刑法上之幫助犯，係對於犯罪與正犯有共同之認識
      ，而以幫助之意思，對於正犯資以助力，而未參與實施犯
      罪之行為者而言。若於正犯之犯罪無共同之認識，即非幫
      助犯（最高法院七十五年度臺上字第一五○九號、八十四
      年度臺上字第五九九八、六四七五號、八十八年度臺上字
      第一二七○號判決意旨參照）。依上開最高法院之判決意
      旨可知，幫助犯必須認識到，其所為足以為正犯實現犯罪
      事實提供助力，始得令其負擔幫助之刑責。
    (2)被告於警詢、偵查、原審中及本院審理時均供述：伊係為
      辦理貸款及想回復信用，誤信「求才令」之廣告，才將系
      爭帳戶之存摺、提款卡及密碼等資料交付「朱副理」等語
      ，核與被告所提出之「求才令」廣告所載「銀行貸款專家
      …信用不良?…均可協助辦理…絕無事先收費…0000
      000000朱副理」等內容互核相符，有被告提出之該
      「求才令」廣告一份可資佐證（見原審嘉簡字第一八七六
      號卷第七頁）。
    (3)再被告所持用之0000000000號行動電話於九十九年九月二
      十五日至同年十月五日間亦確有多次撥打至上開廣告所登
      載「朱副理」之0000000000號電話，此有通聯紀錄乙份在
      卷可按（見外放證物）。而被告於伊所稱交付存摺等物之
      時間即九十九年九月二十八日十八時許前，亦有於同日十
      七時四十六分許曾撥打至「朱副理」0000000000號電話之
      通聯紀錄；且再依上開通聯紀錄顯示，被告於年九十九年
      九月二十八日交付帳戶資料予「朱副理」後，自九十九年
      十月一日至同月五日之期間，共撥打「朱副理」上開電話
      達九通，並發送數通簡訊，被告確實於交付對方資料後，
      並於警方告知系爭帳戶成為警示帳戶後，仍有陸續與對方
      聯繫，若被告係基於幫助詐欺之故意將系爭帳戶存摺、提
      款卡交付對方作為詐騙使用，被告何需於交付帳戶之後再
      與對方撥打電話與對方聯繫？是被告辯稱伊交付系爭帳戶
      存摺、提款卡及密碼，係為辦理貸款及想回復信用等情，
      尚非無據。則被告於交付系爭帳戶之存摺、提款卡及密碼
      之時，是否具有幫助詐欺之不確定故意，顯存有合理之懷
      疑。
    (4)公訴人雖以被告於交付系爭帳戶前，曾向遠東商業銀行申
      請貸款，斯時遠東商業銀行並未要求被告提出存摺、提款
      卡及密碼，被告應該可以瞭解辦理貸款之程序，卻仍將系
      爭帳戶交付予姓名年籍不詳之「朱副理」，足認已有容任
      他人不法使用該帳戶之認知云云。然按所謂幫助詐欺故意
      者，係指行為人對於構成犯罪之所有客觀情狀，均具有認
      知與意欲；又間接故意，亦必須行為人對於構成犯罪之事
      實，預見其發生而其發生仍不違背其本意，始足當之。惟
      本件被告於原審及本院審理時堅稱：伊係因前有信用不良
      紀錄，見該求才令廣告刊登「朱副理」專辦信用不良之貸
      款才打電話聯絡，且據「朱副理」表示，其本人將存入一
      筆款項至系爭帳戶內製造假的交易紀錄以取信銀行，伊不
      疑有他才將存摺、提款卡等物交予「朱副理」，伊並沒有
      想到對方會拿帳戶從事非法行為等語。而按現今社會，詐
      欺事件橫行，詐欺集團取得帳戶的方式亦由早期單純的收
      購帳戶，到現今衍生出各種詐騙取得帳戶的方法，例如以
      放款為由，先要求借款者提供存摺、提款卡及密碼，表示
      欲幫忙借款人進出帳戶提升借款人之信用，以取得較高額
      度之貸款等等方式多端，詐欺集團遂以此詐得帳戶，亦確
      屬有之。本件自稱「朱副理」之人係向被告佯稱將由其本
      人匯入一筆款項至系爭帳戶內，則「朱副理」要求被告提
      供系爭帳戶之提款卡及密碼，以避免該款項遭被告領走，
      亦屬合於情理，且「朱副理」既已明示被告將由其「本人
      」匯入款項至系爭帳戶內，被告辯稱伊當下並未想到系爭
      帳戶會被用來向他人詐騙等語，即未悖於常情；且由被告
      所提供之系爭帳戶，是被告於八十一年開始工作時所開戶
      作為公司薪水轉帳之用，並持續使用至交付予「朱副理」
      者，亦有該帳戶之開戶資料附卷可稽（見警卷第十一、十
      二頁），益堪信被告之辯稱屬實無訛。是檢察官以被告隨
      意信任廣告即將系爭帳戶之存摺、提款卡及密碼交付與無
      法確保用途之他人使用，推斷被告主觀上具有幫助詐欺之
      故意，要屬臆測，應無可採。
  (五)綜就上情參酌以觀，依現存證據，僅足以證明被告有將系爭
    帳戶之存摺、提款卡及密碼交予該姓名年籍不詳自稱「朱副
    理」之成年男子，惟公訴人並未提出積極證據證明被告主觀
    上確實具有預見其帳戶將作為詐欺取財之用，而出於容任的
    心態，自難逕認被告上開所為，有幫助詐欺取財之不確定故
    意。被告所辯稱其係因要辦理貸款而將系爭帳戶資料交付他
    人，並不知係用於詐欺取財犯行，亦無容任他人得使用於詐
    欺取財犯行之意思，應堪採信。
  (六)從而，公訴人所提出之證據及指出之證明方法，顯尚不足以
    證明被告確有幫助詐欺取財之故意、或犯行；此外，復查無
    其他任何積極證據，足以證明被告確有公訴意旨所載之犯行
    ，基於無罪推定原則，原審法院因而為被告無罪之諭知，於
    法並無不合，公訴人上訴意旨仍執前詞，指摘原判決不當，
    為無理由，應予駁回。
據上論結，應依刑事訴訟法第三百六十八條，判決如主文。
本案經檢察官邱克斌到庭執行職務。
中    華    民    國   100    年    6     月    14    日
              刑事第三庭  審判長法  官  陳  義  仲
                                法  官  楊  清  安
                                法  官  張  季  芬
以上正本證明與原本無異。
不得上訴。
                                書記官  陳  明  芬
中    華    民    國   100    年    6     月    14    日